臺灣臺南地方法院民事判決
108年度醫字第8號
原      告  陳柯月蘭
訴訟代理人  徐建光律師
            姜讚裕律師
            陳怡君  
被      告  蘇俊嘉  
上列當事人間請求侵權行為損害賠償事件，經本院於民國111年3
月7日言詞辯論終結，判決如下：
    主  文
原告之訴及假執行之聲請均駁回。
訴訟費用新臺幣10,900元由原告負擔。
    事  實  及  理  由
一、原告起訴主張： 
　㈠原告於民國107年1月間，因左眼視力減退，至被告所設解像
    力眼科診所就診檢查，經被告診斷為白內障、可接受人工水
    晶體植入手術（下稱系爭手術）改善。嗣未經實質告知同意
    ，僅提出手術、麻醉同意書及手術說明書，要求原告簽署後
    ，而排定原告於107年1月30日自費接受系爭手術。詎手術結
    束次日（1月31日）下午回診，經拆除眼罩及紗布，原告驚
    覺左眼看不到，被告於診視時並未言明原因，經家屬追問，
    竟錯誤診斷係角膜水腫所致，完全無視原告看不見及患部疼
    痛之病情。迨至同日（1月31日）晚間，原告疼痛加遽，感
    覺有黑影飄落，且眼油淚流不斷，難以忍耐，乃去電該診所
    要求立即回診，但診所人員未經診視，逕稱患部疼痛應屬正
    常，眼前黑影係玻璃體雜質，嗣沉澱後即可回復，仍囑依原
    定期程於術後第四天（2月3日）回診即可。翌日（2月1日）
    ，原告患部疼痛更甚，再去電被告診所竟休診，不得已乃另
    覓訴外人李尚儒醫師求診，李醫師檢查結果認病況嚴重，患
    部已因嚴重感染蓄膿，須立即轉診國立成功大學醫學院附設
    醫院（下稱成大醫院），旋由成大醫院急診入院，由鄭安迪
    醫師看診，先予第一劑眼內針注射，因無病房，只能先帶藥
    返家，排定同年2月3日回診，回診時再注射第二劑眼內針。
    回診同日（2月3日）晚間接獲解像力診所來電，家屬告知原
    告病況，診所人員乃表歉意，仍邀返診，原告慮及未來被告
    可將所有責任推予原告約診不回，乃予回診，被告則於診視
    後推測係綠膿桿菌感染、可能失明，嗣至同年月5日再回診
    成大，感染情況已無法以藥物控制，鄧安迪醫師乃緊急開刀
    切除部分玻璃體，以求救回部分視力，然術後迭經救治，至
    同年5月15日仍告無救，原告左眼已全無光感而告失明，有
    成大醫院診斷證明書可稽。
　㈡原告於被告診所自費接受系爭手術，雙方成立有償委任契約
    ，被告應盡善良管理人之注意義務，依當時醫療水準，為原
    告進行治療。惟因被告之過失，未履行實質告知義務，使原
    告錯誤評估手術風險於前；原告為82歲高齡之婦女，手術可
    能發生併發症機會自是相對較高，被告本應多加注意，卻於
    術前未加注意、術中有所延宕，而於術後面對家屬追問時始
    稱因原告白內障較硬云云。又於術後第一次回診（1月31日
    ）時，原告已表示患部疼痛，且看不見，斯時感染應已發生
    ，被告竟錯誤診斷係角膜水腫，嗣消腫後視力即會回復云云
    。又於同日（1月31日）晚間，原告患部疼痛、有黑影飄落
    、眼油淚流難耐去電要求回診時，被告竟未置理，任由診所
    員工回覆原告，表示正常，未允原告回診，而致錯失感染治
    療之黃金時機。至翌日（2月1日），原告患者疼痛及感染病
    況已無法控制時，只能另覓醫師處置，被告於術後面對原告
    一而再、再而三反映病況均置之不理，而致眼內炎感染情況
    一發不可收拾乃致失明。倘於術後翌日晚間（1月31日）回
    診時，應即可診斷發現眼內炎感染，此可由再隔一天（2月1
    日）原告至李尚儒眼科診所就診，李醫師立即發現原告感染
    病況嚴重，旋安排轉診成大醫院一情可證。被告未履行實質
    告知同意義務於前，於原告術後第一次回診（1月31日）時
    已有誤診，於同日（1月31日）晚間原告要求回診時又予拒
    絕，乃致更加延誤，拖延再逾一日（2月1日）眼內炎感染已
    無法控制，雖經緊急手術治療仍無法回天，終至失明，被告
    顯未盡善良管理人之注意義務而有過失。原告因被告之過失
    ，導致左眼失明，身體權及健康權遭受侵害，原告自得依債
    務不履行及侵權行為規定，請求被告賠償原告因此所受之財
    產上及非財產上損失。　 
　㈢原告請求賠償之項目及金額如下：
  ⒈醫療費用新臺幣（下同）142,447元：
  ⑴原告因被告之過失傷害，自107年1月30日起迄今已支出醫療
    、手術費用共53,971元。
  ⑵被告不法傷害原告身體健康，原告雖以健保身分就醫，但無
    保險法第53條規定適用之餘地，是原告雖為全民健康保險之
    被保險人，但非因汽車交通事故受傷害，其所受領全民健康
    保險提供之醫療給付，因侵權行為所生之損害賠償請求權並
    不因而喪失，故其仍得就健保給付部分，向被告請求賠償，
    依醫療費用收據計算，爰先請求88,476元。
  ⒉增加生活所需費用18,000元：
　  原告為搶救視力，自107年2月5日為成大醫院收治住院，迄
    同年月13日，共計9日，住院期間生活起居均須仰賴專人照
    顧，而由子女日夜輪流守候看護，依全日看護市價一日2千
    元計算，合計9日共18,000元，應由被告賠償。
　⒊慰撫金839,553元：
　  查原告年逾80，雖有雙耳聽力障礙，於術前仍能一人獨居而
    自力生活，不須仰賴子女。然原告經此傷害致左眼失明，雖
    右眼罹白內障，原告亦因心生畏懼而未敢再接受手術治療，
    其在左眼全盲、右眼視力亦係茫然之情形下，生活品質大幅
    降低，身心受創至鉅，使原告原憑視力書寫作為與人溝通之
    管道因此吃力而意願遽降，甚至影響原告平日挑洗菜葉、化
    妝、女紅，乃至自助旅遊、閱讀書報與閱聽電腦、電視及廣
    播等生活樂趣，更因左眼呈灰白狀而萎縮，致原告畏懼與人
    接觸，自卑於外貌之缺陷，生活品質大受影響。考量原告為
    退休老師、年高獨居，之前生活尚稱活躍、健康，經此傷害
    影響至重且深；被告醫學院畢業，正值壯年、學有專精，且
    收入豐厚，原告請求慰撫金839,553元，洵屬適當。
　⒋以上合計金額共100萬元。　　
  ㈣綜上所陳，被告未行實質告知，難謂已盡注意之義務；術後
    發生感染之併發症，被告未預防於前，術後回診時又誤診在
    後，於原告因感染情況加遽而求助被告診所時，又為該診所
    人員即被告之使用人所拒，乃至延宕至翌日下午，感染情況
    已無以復加，雖經成大醫院治療、手術仍難回天，終至原告
    左眼失明。爰依民法第184條第1項前段、第193條第1項、19
    5條第1項、第224條、第227條暨第227條之1等規定，被告應
    負侵權行為或債務不履行之損害賠償責任，請鈞院擇一為有
    利之認定。
　㈤並聲明：
　⒈被告應給付原告100萬元，及自起訴狀繕本送達翌日起至清償
    日止，按週年利率百分之5計算之利息。
　⒉原告願供擔保，請准宣告假執行。
二、被告則以： 
　㈠由於術後環境因素的影響，不論醫學中心或基層院所，白內
    障術後感染的可能性永遠存在，這種難以完全控制的手術風
    險已揭露在白內障手術說明書上，並由患者親簽表示了解。
    原告的白內障手術過程及器械消毒流程並無異於當天其他7
    位患者，且105年7月至今除了原告外，並無發生任何案例可
    以顯示本院在環境維護及器械消毒上的努力有缺失。拜球內
    抗生素注射技術進步之賜，失明並非眼內炎唯一結果。本院
    所過去10年曾發生6例眼內炎患者，經廣效性抗生素加類固
    醇球內注射治癒恢復可用視力機率為100%，沒有失明的病例
    。原告術後僅於隔天回診一次，且離開時尚未有任何眼內炎
    的跡象，其後發生的併發症及後續的治療情形，是在原告該
    至被告診所回診未回診時，本診所電聯原告時由其家屬告知
    ，被告對於明顯已獲得控制的病情因何原因非得在急性期進
    行玻璃体切除手術且術後失明的過程，本院完全未參與，無
    從答辯。請鈞院將原告整個醫療過程含白內障手術及其後眼
    內炎的球內注射及玻璃體切除手術的必要性一併送醫療鑑定
    ，由公正第三方專業人士鑑定整個醫療過程責任歸屬，並鑑
    定原告失能狀態和單眼失明之關聯性。
  ㈡術後眼內炎所致病菌種「綠膿桿菌」存於自然界所有角落且
    極易經由落塵隨處散佈，不論醫學中心或基層院所都無法完
    全避免術後傷口的感染發生。即便被告使用台積電晶圓廠無
    塵室等級的濾網且持續160度20分鐘以上的高壓消毒流程及
    操作人員均來自長庚教學醫院眼科開刀房，過去10年本診所
    仍有6例眼內炎發生。其傳染途徑不明且發生於各年齡層，
    最早接受球內抗生素注射的時間是術後第3天的14：00，最
    晚是術後第6天，所有患者均於二劑球內注射後3天內病情得
    到控制，且有5例於術後第3週恢復到清楚可用的視力。第6
    例由於玻璃體極度混濁故於術後1個月左右進行玻璃體切除
    手術以清除雜質恢復視力，所以本診所所發生的眼內炎案例
    100%可獲有用視力恢復，僅1/6的案例須進行玻璃體切除且
    於穩定控制感染後1個月進行。
　㈢原告就醫過程：
  ⒈90年9月14日～106年12月29日：
    原告於90年9月14日即出現輕微白內障，視力減退現象，因
    視力影響不大所以維持不定時的追踪。直至106年12月29日
    原告自覺視力模糊足以影響生活自理，但擔心手術風險故無
    法決定是否手術，被告對原告強調手術一定有風險，是否手
    術都要自己決定，被告從未明示或暗示或鼓勵原告須至本院
    接受手術。
  ⒉107年1月15日～107年1月29日：
    原告自覺視力影響其生活作息，才會在家屬鼓勵下至本院進
    行術前檢查，從107年1月15日至107年1月29日原告有來被告
    診所做3次術前檢查，本院除了出示「白內障手術說明」內
    含白內障手術的成功率及各種可能發生的危險，包含術後可
    能的感染，原告及家屬都看過且親簽。此外3次門診時被告
    都提到原告核硬化程度較高，手術時間較長，術後水腫會較
    嚴重，視力恢復時間可能須1至2週。被告確信術前3次檢查
    期間原告已獲得足夠的資訊，且有充分的時間及百分之百的
    自由度決定是否諮詢第三方的意見及轉院治療的必要性。被
    告診所的白內障手術病例中有1/4的案例硬度較原告高，絕
    大多數患者都可以接受本診所就手術風險較高視力恢復較慢
    之提醒而沒有進行轉院的動作。被告也能夠在患者信任之下
    完成手術，讓患者於1至2週內恢復視力。
　⒊107年1月30日～107年1月31日：
    因原告高齡及核硬化，術中三分鐘已有明顯角膜水腫，由於
    後囊破裂患者須進行前房玻璃體切除及預置縫線人工水晶體
    植入及傷口縫合三種步驟，所以時間比一般手術多15分鐘，
    患者會有感到疼痛是因為傷口縫合及水晶體植入時引起。原
    告手術完成時除了角膜水腫較厲害以外並無任何手術併發症
    發生。隔天回診時由於角膜水腫導至傷口附近有上皮細胞缺
    損才導致原告視力不好及疼痛無法張眼所以無法測量視力，
    但是傷口的密合度及前房的透明度都顯示並無眼內炎的現象
    。原告雖不斷提醒醫師「看不到」及很痛，但是角膜水腫消
    失視力恢復須1至2週，上皮修補須2至3天，所以患者疼痛感
    最快2至3天會減輕。本診所小姐確實於1月31日晚間有接到
    原告家屬的電話，表示原告還是很痛及視力仍然不好，由於
    原告所陳述的症狀與數小時前門診所述症狀相同，所以診所
    小姐未請原告回診並無不妥，也是被告的意思。因傷口感染
    危險期3至5天，所以小姐會約原告3天後回診，且會提醒患
    者如有變化請隨時於門診時間回診。而一般有變化的患者都
    會於隔天1：30開始接受現場掛號時就回診，如患者須球內
    注射，針劑可於14：00就注射完成。術後第三天開始治療都
    算極早期的發現及治療，其癒後都相當良好，被告否認有延
    誤治療之情。
  ⒋原告於術後第一天的檢查後就未曾再回診，直至107年2月3日
    原告該回診但未依約前來，小姐主動去電詢問才知道原告已
    於成大醫院打了二劑球內注射。原告當晚至本診所檢查時表
    示疼痛情況已減輕，經檢查角膜水腫消失30%，結膜充血降
    低，前房蓄膿的範圍下降至瞳孔下沿以下2mm且呈凝結狀態
    ，前房上半部僅剩少量發炎細胞，顯示眼內炎已獲得充分控
    制。綠膿桿菌屬於來得急去得快的菌種，有時免疫系統的過
    度發炎對眼睛的傷害甚至大於病菌本身的毒害，患者如能撐
    過第一週的急性期，可預期癒後應該極為良好。對比於本診
    所前6例眼內炎患者，原告屬於及早發現及早治療且治療有
    效的不幸中的幸運患者，甚至連第三劑都可以不用打。由於
    家屬表示隔天成大醫院會再打第三劑，且原告對被告不再信
    任，被告就沒繼續追踪原告，107年7月28日當被告接到公文
    得知原告於二週後進行玻璃體切除手術後終致完全失明的結
    果時，被告除了深深的遺憾婉惜外，還對於何以原告病情會
    急轉直下至須於急性期作手術覺得不可思議，被告上開說明
    均有所本且有相關病歷表單、照片及影音檔可資佐證，原告
    手術後併發眼內炎至搶救失敗的責任歸屬問題頗為複雜，須
    要公正專業的第三方加以判定。
  ㈣術後眼内炎的感染源來自患者眼週圍菌株，所有年齡層，不
    論白内障的程度，再短的手術時間都有可能發生。術中產生
    水腫及須額外固定人工晶體的可能性發生於所有白内障手術
    ，並非原告獨有。因細菌侵入後需十幾次分裂增殖才能產生
    足以引發免疫系統反應即發炎現象，一次分裂所需時間從最
    快的綠膿桿菌的3至4小時，到最慢的大腸桿茵的12小時都有
    ，即使是術中感染，最快能確診眼內炎是術後第三天，所以
    術後第一天是無法確診眼内炎的，更不會有醫師會冒然進行
    球内注射。眼內炎初期不會有疼痛而是產生玻離體混濁而視
    力下降，如果免疫力不足以消滅1/2以上細菌，再經三次的
    分裂（10小時），大量的細菌毒素引發全面的免疫反應而化
    膿，這些膿液無法排出使眼壓上昇，造成疼痛充血而失明，
    但除非都沒治療造成眼球破裂，不會有眼液流出，這是眼內
    炎名稱的由來。原告回診時並未說有濁黏的眼淚流出，而係
    於本案審理中變更說詞稱「有濁黏眼液流出」以扣上第一天
    就有眼内炎的主張。　
　㈤並聲明：駁回原告之訴及其假執行之聲請。
三、本件依民事訴訟法第271條之1準用同法第270條之1第1項第3
    款規定，整理並協議兩造不爭執事項暨簡化爭點如下：
  ㈠兩造不爭執之事項： 
  ⒈原告於107年1月15日至被告開設之解像力眼科診所進行白內
    障之術前檢查，並簽立白內障手術說明、麻醉同意書、手術
    同意書（本院108年度南司醫調字第5號卷219-224頁）。嗣
    於107年1月30日在解像力診所由被告進行白內障摘除加裝人
    工水晶體手術，麻醉醫師及手術負責醫師均係被告。
  ⒉原告於手術後翌日（107年1月31日）回診時，告知被告其眼
    睛看不到、很痛之情形，被告診斷係角膜水腫所致，並為原
    告預約於同年2月3日再回診。嗣107年1月31日回診後當日晚
    間，原告家屬有打電話至解像力診所向護士表示原告眼睛還
    是很痛、感覺黑影飄落等情，被告得知後因認為原告所述之
    症狀與當日數小時前原告至門診回診時之症狀相同，所以未
    請原告立即回診。
  ⒊原告於107年2月3日未依約至解像力診所回診，解像力診所人
    員主動去電原告詢問，始知原告已於成大醫院打了2劑球內
    注射。原告於107年2月3日當晚至解像力診所檢查，並向被
    告表示隔天會到成大醫院再打第三劑球內注射，因原告已經
    不信任被告，故被告沒有為進一步之診療行為。
  ⒋依成大醫院107年5月15日診斷證明書所載：原告之病名為左
    眼眼內炎，醫師囑言為：病患因上述診斷，於2018年2月1日
    至本院急診掛號就診，於當日接受左眼玻璃體內藥物注射治
    療後離院，於2018年2月2日、2018年2月3日至本院門診掛號
    就診。於2018年2月3日接受左眼玻璃體內藥物注射治療。於
    2018年2月5日住院，於2018年2月5日接受左眼玻璃體切除術
    併玻璃體內藥物注射手術，於2018年2月8日接受左眼玻璃體
    內藥物注射手術，於2018年2月13日出院，於2018年2月26日
    、3月20日、5月15日至本院門診掛號就診，目前右眼最佳矯
    正視力為零點參，左眼最佳矯正視力為無光覺（本院108年
    度南司醫調字第5號卷第55頁）。
　㈡兩造之爭執事項：　
　⒈被告對於原告所患白內障所為之醫療處置過程，是否有違反
    醫療常規、或有無延誤診治之情形？
  ⒉倘若被告進行之醫療處置過程有違反醫療常規或延誤診治之
    處，則該違反之處是否導致原告左眼失明？或與原告左眼失
    明間有關連？
  ⒊被告於手術前，對原告是否有善盡手術風險之告知說明義務
    ？
  ⒋倘若被告對於原告所患白內障之醫療處置行為有過失，致原
    告受有左眼失明之傷害結果，則原告依侵權行為、不完全給
    付債務不履行之法律關係，請求被告賠償有無理由？又損害
    賠償金額為若干？
四、本院得心證之理由：
  ㈠按當事人主張有利於己之事實者，就其事實有舉證之責任，
    但法律別有規定，或依其情形顯失公平者，不在此限，民事
    訴訟法第277條定有明文。而參以醫療糾紛之舉證責任，被
    害人有專業知識掌握度之明顯落差，及取證之困難等舉證因
    素，且醫療事件中舉證責任之分配將影響兩造當事人程序上
    風險是否相當，於該條但書增定後，法院得於個案中基於誠
    信原則、平等原則，調整當事人間之舉證責任。而於醫療訴
    訟中，為貫徹武器平等原則之落實，可能之舉證責任減輕方
    式，諸如原告具體化陳述義務之降低、法院職權探知、闡明
    之強化或職權調查證據、證明妨礙法理之適用、非負舉證責
    任人之說明義務強化、舉證責任轉換等。是以，參酌前揭說
    明，本院審酌原告主張因左眼白內障經被告手術發生感染等
    相關處置，以被告之醫療未符合醫療常規為由，致其左眼視
    力失明，然為被告所否認，雖仍應由原告負舉證責任，惟被
    告亦應負有強化說明義務之責任，始為公允。次按，民法第
    184條第1項前段規定，因故意或過失，不法侵害他人之權利
    者，負損害賠償責任。又侵權行為法規範目的，在於合理分
    配損害，因此過失認定應採客觀標準。就醫療事故而言，所
    謂醫療過失行為，係指行為人違反依其所屬職業（如醫師）
    ，通常所應預見及預防侵害他人權利行為義務。從而行為人
    已依循一般公認臨床醫療行為準則，以及正確地保持相當方
    式與程度之注意，即屬於已為應有之所有注意。又醫師在初
    診病患時，雖然資訊不完全，但仍必須依據病人主訴、現有
    病史資料、身體檢查發現及已完成檢驗等，思考可能的診斷
    ，以便確認診療方向並採取適當處置。惟因醫學非萬能而有
    其限制，且醫師並非造物者，因此醫師之臨床臆診雖然未必
    正確，但醫師已依照一般醫療常規進行合理檢查與診斷等相
    關處置，即應認為無過失。
　㈡本件兩造之爭執點在於被告就系爭手術前，有無善盡風險告
    知義務、系爭醫療處置過程是否有違反醫療常規或有無延誤
    診治之情形而導致原告左眼失明等節，本院於109年2月17日
    審理時向兩造確認本件送請為醫療鑑定之鑑定機關係衛生福
    利部醫事審議委員會，且鑑定事項為「⒈原告所簽立之『白内
    障手術說明』書上所記載之手術風險、可能之併發症等内容
    ，是否已符合醫療常規上一般白内障手術前告知病患風險之
    要求？⒉眼内炎發生之可能原因為何？眼内炎是否為白内障
    手術後可能發生之併發症？是否屬於本件白内障手術說明書
    上所記載之『眼球内微生物感染』或『眼球無菌性發炎』之情形
    ？⒊依原告之年紀、術前症狀，有無可能於術前評估其併發
    眼内炎之機率較高，而有事先預防之方法？⒋被告對於原告
    所患白内障所為之全部醫療處置過程，是否有違反醫療常規
    、或有無延誤診治之情形？⒌併請就兩造其餘爭執點為鑑定
    說明：⑴被告稱因原告白內障較硬，故使用之雷射功率較高
    ，被告使用較高之雷射功率是否會增加眼內炎發生之機率？
    被告使用之雷射功率是否係造成眼內炎發生之原因？原告之
    手術時間長短與眼內炎發生有無關聯？依照病歷資料，原告
    於手術中是否有發生後囊破裂？如果手術中有發生後囊破裂
    ，是否會增加眼內炎發生的機率？⑵原告於手術後翌日即107
    年1月31日日間回診時，即向被告表示『會痛及看不到』，依
    原告此等口頭陳述，是否足以診斷有眼內炎併發症之發生？
    依解像力診所之病歷及影像資料，被告於107年1月31日原告
    回診時所為之醫療診斷及處置，是否符合醫療常規？依當時
    之檢查結果，是否有眼內炎發生之跡象？⑶原告於107年1月3
    1日日間至解像力診所回診後，於同日晚間仍因『疼痛、感覺
    黑影飄落』問題，再次打電話給解像力診所反映並詢問是否
    須立即回診，惟被告回覆原告無須立即回診，囑三天後再回
    診即可，則被告此等回應是否符合醫療常規？亦即依原告於
    107年1月31日日間回診之診療紀錄，及原告同日晚間去電解
    像力診所時陳述之『疼痛、感覺黑影飄落』之情形，被告未要
    求原告立即回診是否有違醫療常規？」（本院卷第113-117
    頁），經兩造當庭對上開鑑定事項表示同意後，本院即將原
    告在被告診所及成大醫院之病歷資料及上開不爭執事項送請
    醫事審議委員會進行鑑定。
　㈢經衛生福利部以109年11月9日衛部醫字第1091667483號函復
    醫事審議委員會編號0000000號鑑定書，鑑定意見如下：
  ⒈依中華民國眼科醫學會制式白内障手術同意書内容（參考資
    料1，見本院卷第243-248頁），原告所簽署白内障手術說明
    書中所記載手術相關之併發症，包括麻醉中可能產生眼球内
    或眼球後出血、術中眼球内出血、晶核移位、術後發生眼球
    内微生物感染、角膜水腫、高眼壓等敘述，已符合醫療常規
    上白内障手術前告知病人風險之要求。
  ⒉眼内炎為白内障手術後可能產生併發症之一，一般發生率約
    略為千分之一。眼内炎發生之相關因子，包括糖尿病或免疫
    系統異常及手術過程中有合併症，如後囊破裂、玻璃體脫出
    ，或術後傷口滲漏等（參考資料2、3，見本院卷第249-262
    頁）。本案原告簽署之白内障手術說明書所記載之眼球内微
    生物感染或眼球無菌性發炎，均屬於眼内炎範疇。
  ⒊如上開鑑定意見⒉之說明，眼内炎發生之相關因子，包括糖尿
    病或免疫系統異常等。本案依病歷紀錄，原告術前無糖尿病
    或其他免疫系統疾病相關病史，術前視力模糊應為白内障之
    表現，與眼内炎發生無關，故單憑病人年齡、術前症狀，難
    以推斷病人相較於其他人術後有較高之機率會產生眼内炎。
    目前針對眼内炎之預防，無論其危險因子，術前詳細消毒眼
    周及眼瞼是最有效方式。依107年1月30日之手術紀錄，並無
    消毒相關之詳細記載。另依文獻報告，糞腸球菌（Enteroco
    ccus faecalis)之感染，僅占眼内炎病例約百分之一，屬相
    對罕見之眼内炎致病菌，非眼周之正常菌叢。糞腸球菌主要
    出現於哺乳類腸胃道，主要感染途徑為糞口傳染，對於眼内
    炎之發生，推測其合理感染方式，應係術中或術後傷口直接
    接觸污染源，將此菌植入造成感染。
  ⒋一般白内障手術，如術中出現後囊破裂玻璃體脫出前房之情
    形，當時可施行前房玻璃體切除術，以減少日後發生後房相
    關合併症，人工水晶體視情況決定是否當次同時植入。被告
    為病人施行白内障手術，雖術中產生合併症，如後囊破裂、
    玻璃體脫出前房等狀況，而被告當時所為，包括打開傷口，
    將剩餘水晶體核取出，施行前房玻璃體切除、縫合人工水晶
    體及傷口縫合，皆符合醫療常規。惟依手術紀錄，並無消毒
    相關之詳細記載，無法認定此步驟有無符合醫療常規。原告
    術後隔日出現角膜水腫，其可能之原因為手術時間較長或術
    後眼壓高等，此可以解釋為術後第1天視力模糊，且傷口因
    縫線、角膜上皮缺損，而致疼痛有異物感。雖依鈞院來函說
    明病人術後隔日有視力模糊及疼痛感，但依當時檢查結果為
    前房深度正常，且前房仍存有部分玻璃體脫出，故難以就此
    評斷當時即有眼内感染。另依眼内炎經典文獻Endophthalmi
    tis vitrectomy study(EVS)，多數急性細菌性眼内炎發生
    在手術3天後至6週，3天内即發生僅占24%。綜上，107年1月
    31日被告所為之處置，難謂有違醫療常規。
  ⒌⑴針對較硬的白内障，有經驗的醫師仍可以使用超音波乳化術
    ，雖然使用之超音波能量可能因此增加，但大部分可順利完
    成，其發生眼内炎之機率與一般手術相當。①白内障較硬，
    使用雷射功率較高（應是指超音波能量），比較可能產生術
    後角膜水腫，此與眼内炎之發生機率並無關，亦非造成眼内
    炎之原因。②手術時間較長，可能是因為術中出現合併症，
    需要額外處理所致，與眼内炎發生，難謂有關。③依病歷紀
    錄，病人於手術中確實有發生後囊破裂之情況，後囊破裂可
    能使眼内炎發生機率增加，而非手術時間長短本身。然而，
    依成大醫院病歷紀錄，病人玻璃體微生物培養報告為糞腸球
    菌（Enterococcus faecalis)，屬相對罕見之眼内炎致病菌
    ，非眼周之正常菌叢。推測其合理感染方式，應是術中或術
    後傷口直接接觸污染源，將此菌植入造成感染，惟無法判斷
    何時造成感染。⑵術後眼内炎之診斷，病人可能於術後出現
    眼睛紅腫、疼痛加劇、分泌物增加及視力模糊等情況，典型
    術後眼内炎，多發生於手術3天後至6週，經細隙燈檢查可發
    現前房細胞數增加、前房蓄膿的情況，散瞳可見玻璃體混濁
    現象。另依文獻報告，術後疼痛是相當常見情況，約有一半
    手術術後出現疼痛，但通常短暫，1週内逐漸消退。故原告
    於術後第1天出現疼痛及看不見之原因，可能是角膜水腫及
    傷口上皮缺損、縫線等原因，依所附原告之口頭描述及其時
    間點，不足以診斷有眼内炎等併發症。另依病歷紀錄，被告
    醫師所為之處置，包括視力檢查、眼壓測量、細隙燈檢查及
    所給予之術後藥物，均符合白内障手術之醫療常規處置。又
    當時檢查結果，病人有左眼角膜水腫、高眼壓、前房有玻璃
    體脫出而深度正常、角膜上皮缺損等，均無法顯示當時有眼
    内炎發生之現象。⑶依文獻報告，一般白内障術後追蹤時間
    為術後第1天、術後1週及術後1個月。原告雖於術後隔日回
    診時，已告知被告其有眼睛疼痛、看不見等狀況，而依病歷
    紀錄，並未記載黑影飄落等症狀，然而角膜水腫、傷口不適
    等屬術後常見情況，如同前述，一般需要數天至數週時間改
    善恢復。當日晚上原告目視出現黑影飄落，僅能反映其玻璃
    體混濁之存在，但無法就此確定玻璃體混濁是術前或術後始
    發生，亦非眼内炎之特殊指標。故當日原告之眼睛疼痛、感
    覺無明顯改善等情形，並不一定具有特殊意義，被告於電話
    中未要求原告立即回診，尚難認有違醫療常規。
　⒍以上有該醫審會0000000號鑑定書在卷可憑（本卷第231-330
    頁），參以原告對其確有簽立白內障手術說明書、手術同意
    書及麻醉同意書等文件一情不爭執，則在該白內障手術說明
    書上已清楚記載該手術相關感染風險之情形下，倘若原告未
    能舉出其他證據證明被告未清楚說明該白內障手術說明書上
    記載之風險，則自應認被告已盡手術前相關風險告知之義務
    。由上開鑑定意見及所附相關文獻資料，可認被告術前應已
    對原告為符合醫療常規上白內障手術前之相關風險告知，且
    被告本件醫療過程皆符合醫療常規，原告於術後翌日回診時
    ，依病歷紀錄記載之當時檢查結果，無法顯示當時有眼內炎
    發生之現象；原告術後翌日晚間所述眼睛疼痛、看不見等情
    ，均屬在角膜水腫、傷口不適等術後常見情況，一般需要數
    天至數週時間改善恢復，縱有目視出現黑影飄落，僅能反映
    其玻璃體混濁之存在，亦非眼内炎之特殊指標，故術後翌日
    原告之眼睛疼痛、感覺無明顯改善等情形，尚未具特殊意義
    ，故被告未要求原告立即回診，尚難認有違醫療常規。　
　㈣又原告對前揭鑑定報告之意見仍有疑義，本院就其提出之問
    題即「眼内炎發生相關因子包括術中有合併症，則原告於術
    中已發生後囊破裂、玻璃體脫出之情形下，依醫療常規之要
    求，執行手術之醫師就術後感染之危險，有無須為特別之處
    置方式或注意義務？本件被告對原告所為之醫療處置，是否
    符合醫療常規？依成大醫院病歷資料，是否足以推論或判斷
    原告係於何時發生眼内炎感染？是否足以判斷係在手術後翌
    日晚上即107年1月31日晚上，即已發生眼内炎之感染？如於
    術後翌日晚間（即107年1月31日晚間），被告於原告家屬致
    電診所後有要求原告當日晚間再度回診，是否可即時發現感
    染狀況、及時給予治療、改善原告預後而不致發生失明等問
    題。」，復請醫審會進行補充鑑定，經衛生福利部以111年1
    月14日衛部醫字第1111660377號函復醫審會編號0000000號
    鑑定書，鑑定意見如下：
  ⒈白内障手術中，病人發生後囊破裂，合併脫出，被告將剩餘
    水晶體取出，並施行前房玻璃體切除術，以去除脫出於前房
    的玻璃體，以縫線固定人工水晶體並縫合傷口等處置，均符
    合白内障手術術中發生後囊破裂之醫療常規。雖後囊破裂會
    增加眼内炎發生之機率，但目前尚無術中或術後特殊處置可
    以有效預防眼内炎之發生。被告於術中所為之處置，術後給
    予口服及局部抗生素點眼，並安排術後第1天回診檢查，此
    對於術後感染之風險，已符合應該有之處置及注意義務。
  ⒉本件被告對原告所為之醫療處置，符合醫療常規。
  ⒊依成大醫院病歷紀錄，107年2月1日11時27分原告至成大醫院
    眼科急診室就診，經診斷為眼内炎（術後第2天），然而當
    日稍早於李尚儒眼科診所已發現病人前房蓄膿之情況，可合
    理推測其於該診所就診時，應已有眼内炎，但感染確切時間
    ，難以判斷為何時，亦難以推論是否為術中或術後第1天發
    生感染。
  ⒋又原告因術中出現合併症，導致術後第1天的角膜上皮缺損及
    縫線、三價水泡及高眼壓等，均可合理解釋原告術後第1天
    視力模糊、疼痛等狀況，雖術後第1天當日晚間原告疼痛持
    續，故致電「解像力診所」，但難以就此推斷其當時已發生
    感染。
  ⒌倘若原告術後第1天晚間有再度回診，且當時已發生眼内炎，
    有可能可以早期發現眼内炎，而及時給予處置，減少致盲機
    會。早期眼内炎未必會有前房蓄膿表現，通常早期眼内炎可
    能可見前房細胞反應增加，然而即使是順利手術，術後第1
    天仍相當常見會有輕微前房細胞反應。因病人術後有角膜水
    腫、角膜上皮缺損等情況，均可能使前房細胞反應之偵測有
    困難。故即使被告有要求病人當日晚間再度回診，亦可能因
    病人未出現明顯前房細胞反應，而無法發現感染狀況。另依
    本會前次第0000000號鑑定書之鑑定意見之說明及所附文獻
    報告，術後眼内炎，常發生於術後第3天至第6週，術後3天
    内發生感染之機率僅占24%，且術後第1天之疼痛模糊等不適
    ，如前述可合理被推測屬術後常見情形，未具特殊意義，故
    難謂被告未要求病人數小時後再度回診一情即有違反醫療常
    規。
　⒍以上亦有醫審會第0000000號鑑定書在卷可證（本卷第421-43
    2頁），依此可見，在現有之相關證據資料下，堪認被告就
    本件原告白內障手術之實施及醫療處置過程，已符合醫療常
    規上該有之處置及注意義務。至於原告眼內炎感染之確切時
    間，依現有證據尚難以判斷為何時，亦難以證明係於術中或
    術後第1天即發生感染。且原告術後第1天晚上致電診所所描
    述之不適情形，亦屬術後常見之不適態樣，業經鑑定說明如
    上，故被告未要求原告當天晚上再度回診，亦無違反醫療常
    規之處。基此，本件原告白內障手術之實施及處置過程均符
    合醫療常規，難認被告有何醫療過失存在。
　⒎原告雖又主張被告診所於術後第2天（107年2月1日）上午休
    診，被告卻未事前告知如有緊急狀況應如何處置，顯有過失
    云云。然承如前開說明，一般白内障術後追蹤時間為術後第
    1天、術後1週及術後1個月，被告為原告安排之術後回診日
    期及次數顯已符合此等醫療常規要求；參以眼内炎經典文獻
    Endophthalmitis vitrectomy study(EVS)，多數急性細菌
    性眼内炎發生在手術3天後至6週，3天内即發生僅占24%一情
    ，及前開已說明於醫療過失行為，係指行為人違反依其所屬
    職業（如醫師）通常所應預見及預防侵害他人權利行為義務
    ，亦即被告僅須依循一般公認臨床醫療行為準則，以及正確
    地保持相當方式與程度之注意，即屬於已為應有之所有注意
    ，而非要求被告需就個別之特殊狀況為特別之注意及處理。
    是以，原告以此部分主張被告對原告之醫療處置及告知義務
    之履行有所過失云云，實無可憑採。　　
五、綜上所述，被告對原告所為之醫療行為過程（包括術前風險
    告知），均符合醫療常規，應認已盡其注意義務，故原告主
    張被告有醫療過失，並不可採。是以，原告主張被告應負侵
    權行為或債務不履行損害賠償責任，請求被告給付原告100
    萬元，及自起訴狀繕本送達翌日起至清償日止，按週年利率
    百分之5計算之利息，為無理由，不應准許。又原告既獲敗
    訴判決，則其假執行之聲請已失所依附，應併予駁回。　　
六、本件判決基礎已臻明確，兩造其餘之攻擊防禦方法及舉證，
    經本院斟酌後認與本件判決結果均不生影響，爰不逐一論列
    ，附此敘明。
七、末按法院為終局判決時，應依職權為訴訟費用之裁判；又訴
    訟費用，由敗訴之當事人負擔，民事訴訟法第87條第1項、
    第78條分別定有明文。本件訴訟費用額即第一審裁判費為10
    ,900元，依法應由敗訴之原告負擔。
八、據上論結，本件原告之訴為無理由，依民事訴訟法第87條第
    1項、第78條，判決如主文。
中　　華　　民　　國　　111 　年　　3 　　月　　28　　日
                  民事第三庭    法  官  黃聖涵
以上正本係照原本作成。
如對本判決上訴，須於判決送達後20日內向本院提出上訴狀。
如委任律師提起上訴者，應一併繳納上訴審裁判費。
中　　華　　民　　國　　111 　年　　3 　　月　　28　　日
                                書記官  謝明達